臺灣高等法院民事判決
111年度家上字第19號
上  訴  人  丙○○  
訴訟代理人  吳存富律師
            張媁婷律師
被上訴人    丁○○  
            乙○○  
兼  上2人
法定代理人  甲○○  

共      同
訴訟代理人  紀培琇律師

上列當事人間請求離婚等事件，上訴人對於中華民國110年11月5
日臺灣士林地方法院109年度婚字第359號、110年度家親聲字第5
1號第一審判決提起上訴，並為訴之擴張，本院於111年7月12日
言詞辯論終結，判決如下：
    主      文
一、原判決關於㈠駁回上訴人後開第二項之訴部分；㈡命上訴人給
    付被上訴人甲○○不當得利超過新臺幣壹拾玖萬玖佰伍拾貳元
    本息，及主文第四項命上訴人應自本件判決確定之日起至被
    上訴人丁○○、乙○○分別成年之日止，按月於每月五日前給付
    丁○○、乙○○扶養費每人各新臺幣壹萬零捌佰伍拾元及此部分
    加速條款之諭知部分；及訴訟費用之裁判，均廢棄。
二、准上訴人與甲○○離婚。
三、上開廢棄部分㈡，被上訴人在第一審之聲請駁回。
四、對於上訴人、甲○○所生未成年子女丁○○（女，民國○○○年○○
    月○○○日生）、乙○○（女，民國○○○年○○月○○日生）權利義務
    之行使或負擔均由甲○○任之。上訴人得依附件所示之會面交
    往時間及方式，與未成年子女丁○○、乙○○會面交往。
五、上訴人應自本件判決確定之日起，至丁○○、乙○○分別成年之
    日止，按月於每月五日前給付丁○○、乙○○扶養費每人各新臺
    幣壹萬零捌佰伍拾元，如有一期遲誤履行，其後五期之給付
    視為已到期。
六、其餘上訴、擴張之訴均駁回。
七、第一、二審訴訟費用由上訴人負擔四分之三，餘由甲○○負擔
    ；擴張之訴訴訟費用由上訴人負擔。
    事實及理由
壹、程序方面：
一、上訴人在原審本請求被上訴人甲○○（下稱其名）應自上訴人
    單獨行使負擔未成年子女丁○○、乙○○（下各稱其名，同時提
    及時合稱「丁○○等2人」）之權利義務時起，至子女丁○○等2
    人成年時止，按月於每月10日前給付上訴人扶養子女費用，
    每名子女各新臺幣（下同）1萬1378元（見原審婚字卷第16
    頁），嗣於上訴後在本院擴張請求甲○○應依上開給付方式再
    給付扶養費每名子女每月各153元（即11,531-11,378＝153，
    見本院卷第200、314頁）。核係擴張應受判決事項之聲明，
    依家事事件法準用民事訴訟法第446條第1項、第255條第1項
    第3款之規定，應予准許。
二、又上訴人就聲明應受判決事項中有關「兩造」之記載均更正
    為「上訴人與被上訴人甲○○…」，及於本院新增主張：民國1
    08年4月及6月間，雙方再起爭執，甲○○於雙方先前共同生活
    之1樓廚房內，順勢拿刀威嚇上訴人，甲○○亦於原審自認曾
    與上訴人有爭執而去廚房拿刀，甲○○持刀威嚇上訴人已然常
    態；甲○○於分居期間多次以充滿不信任及詆毀、貶抑、侮蔑
    他方人格尊嚴之字眼侮辱上訴人，持續以消極、不理性方式
    處理婚姻問題，未有維護其等婚姻之意，所為嚴重斲害雙方
    婚姻及家庭之圓滿和諧，令夫妻情感日漸疏離、冷淡，終致
    無法回復之地步，亦構成民法第1052條第1項第3款、第6款
    、第2項之離婚事由等語（見本院卷第31至33、318至319頁
    ）；均係補充事實上之陳述，並未變更訴訟標的，非為訴之
    變更或追加，依家事事件法第51條準用民事訴訟法第256條
    規定，亦應准許。
貳、實體方面：　
一、上訴人主張：伊與甲○○於94年9月19日結婚，婚後育有未成
    年子女丁○○等2人，惟雙方因價值觀不同，相處已趨冷漠，
    彼此情感已然殆盡，甲○○於108年1月12日暴力抓傷伊臉頰，
    於同年5月間向伊父親揚言要殺害伊、同年6月間對伊表示：
    「卡臣（屁股）啦！講什麼碗糕，等一下給你一拳我跟你講
    ！」、同年4月及6月間，雙方亦起爭執，甲○○於雙方先前同
    住之○○市○○區○○里0鄰○○○0之0號房屋（下稱○○○住處）之1樓
    廚房內，順勢拿刀威嚇伊，甲○○於原審自認曾在與伊爭執期
    間去廚房拿刀威嚇伊、同年8月6日持刀威脅伊對伊實施家庭
    暴力行為；伊因甲○○日益嚴重之肢體暴力行為，致心生畏怖
    ，忍無可忍，始於同年8月13日報警備案，雙方並自同年8月
    初開始分居迄今。甲○○有殺害伊之意圖及對伊為不堪同居之
    虐待，該當民法第1052條第1項第3 、6款之離婚事由。縱認
    本件不符合不堪同居之虐待、意圖殺害伊之離婚事由，因夫
    妻在婚姻中屢屢發生爭吵，乃至於肢體衝突情況日益嚴重，
    雙方分居後，甲○○亦未積極溝通以彌補婚姻及家庭情感裂痕
    ，對伊口出惡言，充滿不信任及詆毀、貶抑、侮蔑他方人格
    尊嚴之字眼，彼此持續以消極、不理性方式處理婚姻問題，
    令夫妻情感日漸疏離、冷淡，終致無法回復之地步，彼等婚
    姻顯已發生重大破綻，無法繼續維持婚姻之正常生活，甲○○
    對於本件婚姻發生之破綻具有可歸責之處，構成民法第1052
    條第2項之離婚事由；伊得請求裁判離婚。如法院准許離婚
    ，因甲○○在婚姻中照顧未成年子女丁○○等2人多所失職，甲○
    ○多次在丁○○等2人面前詆毀伊，欲分化父女親情，非善意父
    母，不宜繼續擔任親權人，伊父母與丁○○等2人祖孫關係親
    密，可為伊照顧子女之輔助，無論是照護能力及家庭支援系
    統均較佳，爰請求准由伊單獨行使及負擔未成年子女之權利
    義務，及由伊與甲○○平均分擔子女扶養費，故參考行政院主
    計處公布之109年度新北市平均每人每月消費支出2萬3061元
    ，請求命甲○○自伊單獨行使負擔未成年子女之權利義務時起
    ，至丁○○等2人分別成年時止，應按月給付子女扶養費用每
    人每月各1萬1531元，由伊代為受領。另就甲○○於108年8月2
    日至109年8月31日止之代墊子女扶養費部分抗辯：如依甲○○
    所主張108年、109年度新北市最低生活費數額計算，及由伊
    與甲○○平均分擔，再扣除伊於上開期間內已支付之子女費用
    1萬9801元、4582元，及套房租金及管理費13個月共7萬9950
    元後，伊僅需給付甲○○9萬2997元。為此，爰依民法第1052
    條第1項第3款、第6款、第2項規定，擇一求為准伊與甲○○離
    婚之判決，並就離婚後未成年子女權利義務之行使或負擔，
    裁判由伊單獨任之，甲○○應自本判決確定之日起至未成年子
    女分別成年之日止，按月於每月10日前給付子女扶養費各1
    萬1531元，由伊代為受領，前開定期金給付遲誤1期履行者
    ，其後之12期視為亦已到期，暨駁回被上訴人之子女扶養費
    聲請等語。
二、甲○○抗辯及被上訴人聲請意旨略以：
(一)甲○○婚後原與上訴人、公婆同住○○○住處，婆婆重男輕女，
    認為男子不應分擔家務，甲○○偶爾要求上訴人協助收集垃圾
    、倒垃圾，即遭婆婆叨唸、埋怨，長期下來即生婆媳問題；
    甲○○與婆婆意見不合時，上訴人會對甲○○咆哮辱罵甚至動手
    捏打，其飲酒後如想起婆婆叨念甲○○或丁○○等2人之不對時
    ，亦不分青紅皂白教訓妻女，甲○○遂於108年4月底告知上訴
    人想一家四口搬出居住，上訴人於同年5月底租得同市區○○
    路00號10樓之3套房（下稱系爭套房），上訴人僅去套房住2
    日即認環境不佳而未來同住，被上訴人則是在系爭套房、○○
    ○住處兩地往返居住，直至108年8月2日晚間上訴人幫忙倒垃
    圾遭婆婆發現後指責是妻奴、沒有擔當、不是男子漢後，上
    訴人心情不佳於酒後毆打被上訴人，喝斥驅趕伊等離家，自
    此不許伊等返回○○○住處，故甲○○離家別居乙事，應歸責於
    上訴人所致。上訴人108年1月12日臉頰受傷是酒醉自傷所致
    ，非甲○○所為；108年5月間婆婆跟小嬸吵架後改至女兒家居
    住，不可能聽到伊向公公說要殺了上訴人等話語，且甲○○未
    曾於同年4月及6月持刀威脅上訴人，上訴人就此部分未舉證
    而臨訟編詞，自非事實。上訴人於伊母女3人在108年8月初
    逃離住所後，始向警方報案稱於同年8月6日遭甲○○揚言傷害
    ，亦非事實。甲○○對上訴人懷有感情，本件並無殺害上訴人
    之真意或對上訴人為不堪同居之虐待行為，不構成裁判離婚
    事由。況甲○○於分居後，尚持續與上訴人傳遞、分享子女訊
    息，希望上訴人參與女兒之新生訓練，簡訊內所寫「烏龜」
    ，僅是傳錯，非故意辱罵、貶低上訴人。上訴人與甲○○長達
    10多年對待彼此之方式，即是以粗魯、直接且不經修飾的話
    語回應彼此，非全歸責於甲○○，渠等只是夫妻一般日常爭吵
    ，並無婚姻破綻，上訴人主觀上欲離棄婚姻，始將雙方長期
    以來粗魯相待之相處模式評價為已生婚姻破綻，難謂有理。
    又甲○○是遭上訴人酒後毆打再驅趕離家，其後亦不准伊返家
    同住，上訴人事後無積極行為化解雙方生活歧見與衝突，推
    諉責任給甲○○，難認甲○○所為已致本件婚姻發生難以維持之
    重大破綻，縱認兩造婚姻有破綻，上訴人亦具較高之可歸責
    性，不得依民法第1052條第2項規定訴請裁判離婚。倘法院
    仍判決甲○○與上訴人離婚，甲○○願單方行使丁○○等2人之親
    權，並由上訴人負擔未成年子女扶養費等語，資為抗辯。
(二)上訴人拒絕甲○○返家同住，導致彼此自108年8月2日分居以
    後，迄109年8月止，上訴人雖支付系爭套房每月租金6000元
    （13個月共7萬8000元），及支付子女費用1萬9801元、 458
    2元，其餘子女扶養費均由甲○○先支付，因上訴人對未成年
    子女負扶養義務，依照夫妻雙方之工作、所得收入、財產所
    得，參考新北市110年度最低生活費每人每月1萬5600元數額
    ，爰聲請命上訴人返還甲○○於上開期間所代墊子女扶養費19
    萬1760元本息，及命上訴人應自109年9月1日起至丁○○等2人
    分別成年之日止，按月給付丁○○等2人每人扶養費各1萬850
    元，如有1期逾期不履行，其後之12期（含遲誤該期）即喪
    失期限利益，並應加給各期扶養費之1/10等語。
三、原審判決駁回上訴人關於判決離婚及酌定未成年子女權利義
    務之行使或負擔事項及扶養費之請求，另依被上訴人聲請判
    命上訴人應給付甲○○代墊子女扶養費19萬1760元本息、命上
    訴人於夫妻分居期間內應自109年9月1日起至丁○○等2人分別
    成年之日止，按月於每月5日前給付丁○○等2人扶養費每人各
    1萬850元，如遲誤1期履行者，其後之5期視為亦已到期。上
    訴人就其敗訴部分提起上訴，並擴張應受判決事項聲明，其
    上訴、擴張聲明：㈠原判決關於⒈駁回上訴人後開第二項之訴
    部分，⒉命上訴人給付甲○○金錢、按月給付丁○○等2人扶養費
    部分，及訴訟費用、聲請程序費用之裁判，均廢棄。㈡上開
    廢棄部分⒈：①請准許上訴人與甲○○離婚。②對於上訴人與甲○
    ○所生未成年子女丁○○等2人權利、義務之行使或負擔，由上
    訴人單獨任之。③甲○○應自本判決確定日起至未成年子女丁○
    ○等2人成年之日止，按月於每月10日前給付未成年子女丁○○
    等2人扶養費各1萬1531元（其中153元部分係於本院擴張）
    ，並由上訴人代為受領，前開定期金給付遲誤一期履行者，
    其後之12期視為亦已到期。㈢上開廢棄部分⒉，被上訴人於第
    一審之聲請駁回。
四、查上訴人與甲○○均不爭執其等於94年9月19日結婚，婚後育
    有未成年子女丁○○等2人，現婚姻關係仍存續乙情（見本院
    卷第157、198頁），並有戶籍謄本在卷可憑（見原審109年
    度家調字第768號卷第29頁），堪信為真實。至上訴人主張
    其得依民法第1052條第2項規定，請求准其與甲○○離婚，是
    否有據，及彼等所生未成年子女權利義務之行使及負擔應由
    何人任之，扶養費應若干？則分述如下：
(一)按有民法第1052條第1項各款以外之重大事由，難以維持婚
    姻者，夫妻之一方得請求離婚，但其事由應由夫妻之一方負
     責者，僅他方得請求離婚，民法第1052條第2項定有明文。
    上開第2項但書所規定難以維持婚姻之重大事由應由夫妻之
    一方負責者，僅他方得請求離婚，則於難以維持婚姻之重大
    事由 ，夫妻雙方均須負責時，自應比較衡量雙方之有責程
    度後， 僅責任較輕之一方，得向責任較重之他方請求離婚
    ；如有責 程度相同時，雙方即均得請求離婚，始符公平之
    旨。又婚姻是否已生破綻無回復之希望，應依客觀之標準，
    即難以維持婚姻之事實，是否已達於倘處於同一境況，任何
    人均將喪失維持婚姻之意願而定。本件上訴人主張其與甲○○
    間之婚姻有下述難以維持之重大事由，依民法第1052條第2
    項規定求為裁判離婚，並提出臉頰遭甲○○抓傷之照片、其與
    甲○○間LINE通訊軟體對話截圖、警員工作紀錄、證人戊○之
    證詞為證，惟為甲○○所否認，並以前揭情詞置辯。經查：
　⒈上訴人於108年5月間承租系爭套房並支付該套房之每月租金
    及水電費，租屋後，兩造曾短暫同住在系爭套房內，惟上訴
    人先返回○○○住處居住後，被上訴人雖曾回到○○○住處與上訴
    人同住，惟於同年8月2日搬出○○○住處而長住在系爭套房，
    迄未與上訴人同住之事實，為兩造所不爭執（見本院卷198
    頁），堪認上訴人與甲○○係於108年8月起實際分居二地而未
    繼續同住。茲上訴人與甲○○於94年間結婚後，迄彼等108年8
    月分居時，已結褵近14年，上訴人主張夫妻2人在婚姻中相
    處不睦，時常發生爭吵等情，業據證人戊○於本院審理中到
    庭具結證稱：小孩還小的時候，有一起照顧，等到小孩上幼
    稚園的時候，丁○○上幼稚園中班的時候，夫妻吵架，甲○○就
    回娘家整個月，把小孩都留給我照顧，甲○○那時候說要離婚
    ，沒辦法跟上訴人一起生活，後來我照顧小孩一個月，甲○○
    回來，夫妻小孩繼續一起住…兩夫妻常常互罵，不知道為何
    他們兩人罵來罵去，互相計較家裡的事情不幫忙做，鄰居還
    會來問我們家為何這麼吵，常常互罵，十幾年來都是一直互
    罵，兩個人好像不定時的炸彈，罵來罵去的，吵的事情都是
    家裡的事情、小孩的事情，例如說小孩放學回家，我兒子叫
    小孩過去說要教功課，甲○○就會對我兒子說你不要在那邊說
    瘋話，不然甲○○就是在自己房間裡，不會跟我講話，也不會
    跟我打招呼。有聽過丙○○罵甲○○，但沒有看過他打甲○○，他
    們兩人會互相罵來罵去等語明確（見本院卷第222至224頁）
    ；堪認上訴人主張其跟甲○○生活太痛苦了，小孩還小的時候
    ，甲○○就吵著要離婚，其考慮到小孩而未答應，但後來發現
    甲○○有恐嚇家暴行為，其沒有辦法再繼續與甲○○一起生活下
    去等語，並非全然無據。
　⒉上訴人主張甲○○於108年1月12日在○○○住處內與其爭吵後，暴
    力抓傷其臉頰乙事，係提出於受傷後3日及同年1月15日拍攝
    臉頰傷勢照片為證(見原審婚字卷第27頁)，並經證人戊○於
    本院審理中具結證稱：108年1月多甲○○去抓丙○○的臉，把他
    的臉抓得一條一條的痕跡，紅紅的，我看到抓痕，就問丙○○
    怎麼了，我問他是不是夫妻吵架被老婆抓傷，丙○○才說是…
    我在客廳看電視，丙○○過來，我看到他臉上有傷，才會問他
    為何這樣，丙○○一開始都不說，我才問他是不是夫妻吵架，
    被甲○○抓傷，丙○○才說是。我叫丙○○拍照，看看夫妻怎麼會
    吵架吵成這樣，都吵到臉受傷…我在108年1月看到丙○○臉上
    有抓痕情形如婚字卷第27頁照片所示，靠近下巴的臉頰位置
    有抓痕，照片是我叫我女兒拍的，我看到抓痕那天拍的，我
    女兒當時也住在我家等語明確（見本院卷第224至226頁）。
    斟酌上訴人所提出108年1月15日18時42分拍攝之照片（見原
    審婚字卷第27頁），係經證人戊○看到上訴人之臉頰傷勢並
    予追問後，因上訴人回答遭甲○○抓傷，戊○即要女兒為上訴
    人拍照存證而來，已如前述，堪認上開照片並非上訴人臨訟
    編造之證據；是以上開照片與證人戊○之證詞核對後，足認
    倘非確有其事，證人戊○應無可能在上訴人臉頰出現傷勢後
    之密接3日內，即看到前開傷勢並追問知悉上訴人受傷之原
    因係遭甲○○抓傷。故證人戊○之證詞，適足作為上訴人此部
    分主張之補強，堪認上訴人主張曾遭甲○○於雙方爭吵過程中
    施暴抓傷其臉頰等語，應係實情。至甲○○就其所辯上訴人前
    開傷勢是其酒醉自傷所致云云，並未提出其他證據以實其說
    ，則其空言抗辯上訴人從事水泥工作，氣力很大，其身材嬌
    小，不可能有辦法抓傷上訴人云云，則屬無據。
　⒊另上訴人主張於108年4月間在○○○住處曬衣間內，因甲○○未準
    備子女早餐、諸多計較家事勞務，發生口角爭執，甲○○一言
    不合情緒激動，手持廚房菜刀作勢恐嚇，並說「你再說看看
    」等粗暴字眼，其因害怕即不敢多言；其與甲○○於同年6月
    間在同上住處之廚房內再起爭執，甲○○趁家中長輩不在，順
    勢拿刀威嚇上訴人等語（見本院卷第31、32頁），為甲○○所
    否認，上訴人亦供稱：甲○○於108年5月間向伊父親揚言要殺
    伊之前後各有1次拿刀要殺伊，伊當場沒拿到證據，被嚇呆
    了等語（見原審婚字卷第219、221頁），致查無其他證據為
    參佐，固難認屬實。然因甲○○於原審已另陳述：108年5月當
    時…因婆婆跟小嬸吵架後去女兒家住，上訴人下班後先去看
    媽媽後回來指責伊趕媽媽出去，伊說明是小嬸惹媽媽不高興
    ，上訴人不應亂講，情急之下，無意脫口說出情緒性言語(
    見原審婚字卷第83、85頁)、伊去廚房拿刀子，沒有說要砍
    他（見原審婚字卷第219頁）、針對上訴人提及爭執時公公
    在場之事，有一次婆婆跟小嬸吵架後離家，上訴人誤會伊，
    說是伊趕走婆婆，上訴人沒有聽解釋就動手打伊，伊是因上
    訴人不聽解釋即動手打她，情急之下要防免上訴人繼續毆打
    ，所以僅持刀自保，欲制止上訴人繼續毆打，伊並沒有說要
    砍上訴人，亦無任何動手行為，僅是自保，並非主張正當防
    衛，要無可能有防衛過當，當時公公在房間，婆婆不在家，
    至於情緒之語，亦僅是一般夫妻間吵架，因為太久已不記得
    內容在卷（見原審婚字卷第248頁），並經上訴人於同次庭
    期陳述：被上訴人說的是另外一件事情，他不知道為何要拿
    刀殺我等語（見原審婚字卷第219頁）。依此，縱上訴人所
    稱甲○○於108年4月及6月之2次持刀事件，難認構成其主張之
    婚姻破綻，惟因甲○○自陳於婚姻中確有於108年5月間兩造發
    生爭執時，做出上述對上訴人持刀相向之舉動，且甲○○自陳
    其是因上訴人知悉母親離家後，不由分說對其動手，其才持
    刀反制等語，亦如前述，可徵甲○○當時在夫妻雙方爭執時對
    上訴人持刀相向之行為，縱未實際造成上訴人遭砍致傷之事
    ，經此事件後，衡情，亦難以期待上訴人與甲○○之間仍可繼
    續以對等、平和、相互尊重、包容且溫暖之方式共處。依此
    ，上訴人所主張夫妻發生爭吵乃至於肢體衝突情況日益嚴重
    ，其婚姻顯然已發生重大破綻等語，尚非無憑，應可採信。
    至甲○○就所辯其是遭上訴人毆打始持刀反制云云，並未提出
    相關診斷證明書或傷勢照片為佐證，上訴人復已否認此情，
    本院尚無從逕認甲○○所辯為真，故甲○○關於持刀原因是要反
    制上訴人繼續毆打之抗辯，即無可取。
　⒋上訴人於108年8月13日向警方報案，表示其與甲○○於同年月6
    日在○○○住處因財務問題發生衝突，甲○○揚言要傷害其，其
    請求警方協助，甲○○並未居住○○○住處，另與丁○○等2人租屋
    於系爭套房，鮮少回來山上住家，且甲○○與家人感情不睦，
    時常發生衝突，其因擔心家人生活遭受影響，故報案請求協
    助等語，經警方受理後通報為家庭暴力事件乙情，有新北市
    政府警察局○○分局水源派出所111年6月16日新北警淡治字第
    1114345883號函所附警員職務報告、家庭暴力通報表可稽（
    見本院卷第269至272頁）；又上訴人於108年9月1日前往前
    開派出所報案稱甲○○未經其同意將其的OOO-OOO號機車擅自
    騎走，是甲○○大哥騎機車搭載甲○○來住家牽車等語，亦有員
    警工作紀錄簿可參（見原審婚字卷第129頁）。是依前述上
    訴人與甲○○間長年爭吵情形、甲○○曾於108年1月12日抓傷上
    訴人臉頰及曾於夫妻爭吵過程中對上訴人持刀相向之事實，
    對照上訴人嗣於108年8月13日、同年9月1日之2次報案紀錄
    ，顯見上訴人主張：因甲○○對其曾持刀相向，起初為了家庭
    和睦不願撕破臉，但因甲○○日益嚴重之肢體暴力行為而心生
    畏怖，面對長期爭吵及暴力已無法忍受，始於108年8月13日
    報警並非故意延後報案等語（見本院卷第32至33頁），應堪
    採信。
　⒌次觀上訴人與甲○○自108年8月初起分居迄今之溝通往來情形
    ，應認彼等實無維持婚姻之意願，且就婚姻中破綻之發生均
    具可歸責事由。經查：
　⑴觀之上訴人與甲○○於分居期間內以LINE對話之情形，上訴人
    曾以LINE詢問甲○○「你昨天騙我小孩不見你還敢說」、「又
    沒有說不讓你回來要跟我約啊你自己可以回來為什麼要人家
    載」，甲○○答稱「警察說的」、「我自己回去拿你媽會碎碎
    念」、「我不想看到你媽媽」、「還是我叫警察打電話給你
    」、「說話騙人」，經上訴人答稱「謊話連篇」後，甲○○回
    稱「你沒救了你整個都沒救了我要跟警察講」，上訴人又稱
    「你才無藥可救」、「明天我在家裡自己回來拿就好就載你
    們下去」 、「我更不想看到你」（見本院卷第65頁）；108
    年8月21日上訴人就甲○○要求其在乙○○報到新生訓練時請假
    乙事，詢問「是家長兩天都要去嗎」，甲○○表示「烏龜把你
    的愛多給你的小朋友多陪陪你的小朋友，阿公不是常常說要
    顧小孩和老」後，又傳訊稱「剛剛傳錯了」、「你要多跟阿
    叔學」（見本院卷第67頁）；108年8月28日上訴人發LINE訊
    息對使用甲○○手機之丁○○等2人說「到時候我在去接你們兩
    個」，其小孩以甲○○帳號回覆「爸爸你禮拜六早上十點再來
    接我們媽媽說我們不能單獨跟你去媽媽說我們如果單獨跟你
    去不知道你還會不會再動手你到了在樓下等」、「媽媽才知
    道東西放在哪裡」，經上訴人答稱「我以前常被你媽家暴我
    也會怕，我不想跟他見面我也會怕，你們自己想辦法回來拿
    ，那我就不過去了」後，甲○○隨即回覆「媽寶誰在對你家暴
    你常常摸我小朋友看到你自己想想看便當盒我們不會上去拿
    開學老師問我們為什麼沒有帶餐盒我們就會跟老師說情性媽
    寶烏龜」，上訴人回稱「無理取鬧不想跟你對話你對我做什
    麼是你心裡有數」，甲○○又稱「烏龜你想想看你把手伸到我
    褲子裡亂摸我都沒有說什麼好意思說我對你家暴媽寶」（見
    本院卷第241頁）；108年10月2日，上訴人傳訊息給甲○○稱
    「我不想跟說謊的人說話也不想看到你」，甲○○即回覆「老
    鄭你現在怎麼這麼煩惱帶問老人家你有沒有讀書是我不想理
    你你要搞清楚講話不要亂講我讓你跟你媽在一起你要跟我說
    謝謝再亂講傳的話你就完蛋了」，隨後張貼表示其生氣之貼
    圖（見本院卷第69頁）；108年10月13日，甲○○除傳送2則代
    表其生氣之貼圖予上訴人外，並傳送「誰希罕你的早安，我
    會寫聯絡簿跟老師讓無情無義的人我不想理你」後，另傳送
    貼圖示意其很生氣（見本院卷第71頁）；108年10月20日，
    甲○○以LINE傳送照片給上訴人，告以「老鄭門的皮掉出來了
    樓下警衛叫我告訴你有拍照你下次再亂停照片會送警察局」
    、「你完蛋了」後，傳送小豬圖案貼圖予上訴人，及說「豬
    是你老鄭」、「我現在非常生氣」，及於同日下午6時22分
    傳訊息向上訴人表示「髒鬼東西是你拿來的，是你媽叫我坐
    你的車下來，沒人要坐你的車，因為你有老人病和神經病沒
    藥可醫」、「髒鬼仲介說你把門敲成這樣叫你用土給他補好
    ，不然會告你破壞。神經病知道嗎？」（見本院卷第243、2
    45頁）；108年10月28日上訴人以LINE傳送訊息向甲○○表示
    「門的事情早就修理好了你再亂搞你自己去負責」後，甲○○
    回稱「是樓下打給我的你真的很煩人」、「我現在非常生氣
    」、「真可惡笨蛋」（見本院卷第247頁）；108年12月3日
    甲○○以LINE傳訊息向上訴人表示：「我才不想看到你，你完
    蛋了我一定會告你」，並傳送3則貼圖示意其很生氣（見本
    院卷第249頁）等情，此有上訴人所提出其與甲○○間之上證1
    、上證5之LINE對話截圖為證，甲○○於本院已不爭執前開LIN
    E對話截圖之形式真正（見本院卷第156頁第15行、第235頁
    第1行），顯見上開LINE對話截圖內容，除明顯為未成年子
    女使用甲○○帳號與上訴人交談者外，其餘前揭訊息及貼圖概
    為上訴人與甲○○間之交談內容無疑（至上訴人與甲○○各自所
    發送訊息之錯字及甲○○所使用簡體字部分，本院逕予更正並
    改以繁體字記載，俾便閱讀）。準此，上訴人與甲○○於108
    年8月初開始分居後，雙方以LINE通訊軟體發送訊息對話、
    溝通之際，除各有經常傳送示意自己已生氣之貼圖，向對方
    顯現自己之怒氣外，甲○○亦多有在訊息內使用「烏龜」、「
    豬」、「媽寶」、「神經病」、「髒鬼」、「笨蛋」等不雅
    名詞，稱呼上訴人之情形，且曾以摻有指責上訴人騙人、無
    理取鬧、有沒有讀書、你完蛋了、沒人要坐你的車、因為你
    有老人病和神經病沒藥可醫等顯具詆毀、貶抑對方人格尊嚴
    之用語之訊息，傳送予上訴人，顯有指責上訴人之意思，另
    甲○○復對上訴人直言不想看到上訴人母親、讓上訴人與母親
    同住是給予恩典等語，甚至會傳送記載「…便當盒我們不會
    上去拿開學老師問我們為什麼沒有帶餐盒我們就會跟老師說
    情性媽寶烏龜」、「誰希罕你的早安，我會寫聯絡簿跟老師
    讓無情無義的人我不想理你」等具情緒勒索意味之訊息予上
    訴人等情，業如前述；顯見上訴人與甲○○之間已欠缺夫妻間
    基本的尊重、愛與關懷，倘若彼等尚存有當初締結婚姻契約
    時之愛意及尊重，且對雙方繼續共度婚姻家庭生活存有期待
    ，其等要無可能屢屢因細故即以上開具敵意、不信任、詆毀
    、貶抑對方人格、情緒勒索等類用語指責對方，而未曾尋思
    採取以客觀善意方式與對方溝通或表達自己的想法之理。甲
    ○○雖抗辯：上訴人與其長達10多年對待彼此之方式，即是以
    粗魯、直接且不經修飾的話語回應彼此，非全可歸責於甲○○
    ，渠等只是夫妻一般日常爭吵，並無婚姻破綻，本件是現階
    段上訴人主觀欲離棄婚姻，始將雙方長期以來粗魯相待之相
    處模式評價為已生婚姻破綻，自難認上訴人得訴請離婚云云
    （見本院卷第303頁），然則，上訴人與甲○○本係來自不同
    家庭，共同經營婚姻生活須賴彼此之理解與調整，若常因生
    活習性不同發生齟齬，長此以往無法改善，勢將造成婚姻關
    係破裂，上訴人既已向甲○○顯現出其不欲以過往具高度衝突
    性之方式共度婚姻生活，甲○○仍逕以生活習慣、長年慣有相
    處模式一語輕言帶過，無視上訴人之感受，忽略其與上訴人
    長年感情不睦所由生之原因，自難期待其與上訴人共同生活
    之圓滿。益徵上訴人係因與甲○○於婚姻關係中經常發生口角
    爭執，且曾因甲○○持刀相向而感到恐懼，嗣雙方於108年8月
    初分居時起，甲○○復多以具敵意、詆毀、貶抑他方人格尊嚴
    之訊息內容及溝通態度，對待彼此，上訴人亦不服軟而以其
    生氣、不願見到甲○○等訊息回應甲○○，致雙方連傳送訊息方
    式溝通時，亦屢生衝突，長年積累使上訴人對於甲○○之容忍
    已達邊際，始在甲○○與其分居之後，仍不願意與甲○○破鏡重
    圓、修復婚姻關係，甲○○自不能倒果為因，驟謂上訴人應就
    彼等婚姻破綻負較多之責任。
　⑵甲○○另抗辯：其於上證1對話中，仍願意持續與上訴人傳遞、
    分享子女訊息，希望上訴人參與女兒之新生訓練，其簡訊內
    容「烏龜」，於數分鐘後即回訊告知「剛剛傳錯了」，顯見
    十分在意上訴人之感受，才會在發現錯誤後立即告知，並非
    故意辱罵、貶低上訴人，輔以其他簡訊內容多有誤繕、錯字
    ，可見其確為傳錯，並非口出惡言云云（見本院卷第299頁
    ），然觀甲○○另於108年8月21日、同年8月28日傳送給上訴
    人之訊息，亦均有以「烏龜」稱呼上訴人情事，業如前述，
    可知甲○○並非偶然以此不雅名詞稱呼自己的配偶，至甲○○傳
    給上訴人之訊息有錯別字之情，僅可證明甲○○在發送訊息之
    前通常未詳予檢查文字正確與否即行發送，文字之誤寫尚不
    影響甲○○對上訴人表意之內容為何，則甲○○執此抗辯其傳送
    「烏龜」一詞，非故意辱罵上訴人，亦非可取。
　⑶再甲○○抗辯：其有意願維持婚姻，希望上訴人可以回心轉意
    ，一家四口可以共同居住，另找租屋處同住，或是回○○○住
    處同住都可以等語（見本院卷第236頁）。惟觀諸上訴人與
    甲○○在分居後之108年8至12月間，彼等在LINE訊息內均曾有
    關於不想看到對方之表示，且未見彼等在該訊息對話內對於
    要求對方同住、願前往對方所在地同住、欲結束分居狀態等
    情形作何表示，此觀上開LINE訊息內容即明；另證人戊○於
    本院亦證稱：套房是我兒子和甲○○去租的，當時是說小孩唸
    書太遠，租一個比較近的地點來住，讓小孩唸書比較近一點
    ，108年5月租房子，一開始甲○○帶著兩個孩子在套房及我○○
    ○住處兩地居住，來來去去的，丙○○也有去套房住過，也是
    來來去去的，但是他們倆夫妻仍舊繼續吵架，108年8月開始
    分居，甲○○及小孩都住在套房，丙○○後來就沒有再去套房了
    ，依舊住在○○○住處…108年8月至今，兩位小孩沒有到○○○住
    處住…是甲○○不讓小孩回來住，沒有回來看我們，只有他們
    決定分居後，甲○○有帶小孩回家拿衣服，拿些東西出去。10
    8年8月至今兩個孫子沒有回來在○○○家裡與丙○○相處…我沒有
    在住處以外的地方與丁○○等2人相處，只有丙○○會去買東西
    給小孩吃，是在外面吃，沒有帶回○○○住處吃，都是趁小孩
    去上學，丙○○去學校看小孩。108年8月至今，甲○○沒有帶兩
    名小孩回到○○○的住處，表示他想要搬回來住；甲○○他沒有
    打電話給我等語明確（見本院卷第227至228頁）。顯見甲○○
    與上訴人分居之後，實際上並未偕同丁○○等2人返回○○○住處
    與上訴人同住，難認其仍有與上訴人繼續維繫婚姻之積極行
    為。加以甲○○迄本院辯論終結前，並未提出可資證明其曾偕
    同未成年子女返回○○○住處惟遭上訴人拒絕之具體事證供參
    ，其所辯難謂有據。
　⑷另上訴人亦向本院陳明：不考慮未成年子女成年後再處理兩
    造婚姻事件，因為現在很痛苦，因為跟甲○○相處常吵架，我
    有跟甲○○說，六日可以帶小孩回來山上，但是他連一個機會
    都沒有給我，過去在山上的時候，雖然都是甲○○在帶小孩，
    但我白天工作回來，我看小孩功課，教小孩，甲○○就說我在
    說瘋話。我平常都沒有辦法好好看小孩，甲○○都刁難我，我
    都只能在上班的時候去看小孩，且我也不會去套房找甲○○等
    語（見本院卷第236頁），益徵上訴人與甲○○就本件婚姻關
    係所發生之破綻，除無欲為修復夫妻關係之積極作為外，彼
    等間亦顯具相當之敵意，實際上難以和平共處，自難期有繼
    續維持婚姻圓滿平和之意願。
　⑸準此，上訴人與甲○○於別居期間既均無改善分居窘境之積極
    作為，益見彼等無法彼此互相扶持，感情已經疏離，亦乏互
    動溝通，顯然不具有正常夫妻生活之實質內容，客觀上應已
    達喪失維持婚姻之程度，亦構成婚姻破綻難以回復之重大事
    由。
　⒍綜上所述，夫妻之所以謂為夫妻，無非在於藉由婚姻關係，
    相互扶持，甘苦與共；信諒為基，情愛相隨。苟夫妻間因堅
    持己見，分居兩地，各謀生計，久未共同生活，致感情疏離
    ，互不聞問；舉目所及，已成路人，而無法達成實質夫妻之
    婚姻目的，若謂該婚姻猶未發生破綻，其夫妻關係仍可維持
    ，據以排斥無過失或過失程度較輕或其程度相當之一方訴請
    離婚，即悖於夫妻之道，顯與經驗法則有違。兩造於94年結
    婚後，歷經14年婚姻共同生活，因彼此間口角爭執不斷，經
    年不為改善，甲○○自承於108年5月間曾有於兩造爭執之際對
    上訴人持刀相向之舉動，衡情已致上訴人感受相當精神痛苦
    ，嗣上訴人與甲○○在別居期間，復有彼此以LINE傳送訊息對
    話時之不理性對話、指責、批判、謾罵、表示不願見到對方
    之情形，猶未思省問題所在以挽回婚姻，均無改善分居窘境
    之積極作為，益見彼等無法彼此互相扶持，感情已經疏離，
    亦乏互動溝通，顯然不具有正常夫妻生活之實質內容，客觀
    上應已達喪失維持婚姻之程度，構成婚姻破綻難以回復之重
    大事由，已如前述。又上訴人與甲○○之婚姻最大困境在無法
    溝通，不願意為維持關係作調整，上訴人認為甲○○對其言語
    粗暴，婚後長期沒有工作，未善盡照顧子女責任，欠缺責任
    感，與其父母相處不睦，堅決與甲○○離婚。甲○○雖表明希望
    維持婚姻關係，但無積極舉措恢復與上訴人共同生活，並對
    上訴人所指婚姻存有破綻、不願再忍受其辱罵之反應，仍僅
    認為是其因被驅趕離家，被迫住在狹小潮濕之套房內，或因
    套房問題與上訴人有負面情緒用語，自難苛責甲○○，不應倒
    果為因，將甲○○因上訴人不當言行挑釁所生之負面情緒，認
    係精神虐待，本件是肇因於上訴人無法理性與其處理婚姻問
    題，而以施暴、驅趕、拒絕善意溝通、在實質與心理層面上
    均惡意斷絕甲○○，上訴人才是惡意斷絕善意溝通之一方；上
    訴人與甲○○長期分居之原因應歸責於上訴人，此一婚姻破綻
    事由應歸咎於上訴人單方面拒絕與甲○○共同生活，上訴人不
    得依民法第1052條第2項規定訴請離婚等語（見本院卷第299
    、303頁），顯然迄未明瞭彼等婚姻破綻原因在於夫妻間相
    處不睦，其猶未思量改變與上訴人之相處方式及應對禮節，
    上訴人既表明沒有辦法再繼續與甲○○一起生活，顯然亦無積
    極溝通修復夫妻婚姻關係之意，上訴人與甲○○就婚姻已無回
    復之望之破綻，均屬有責，過失責任相當，揆諸前揭說明，
    上訴人自得請求離婚。從而，上訴人依民法第1052條第2項
    規定，請求准許其與甲○○離婚，洵屬有據，應予准許。另甲
    ○○未能舉證證明上訴人有家暴及於108年8月2日係以暴力驅
    趕其與丁○○等2人，不讓其等返回○○○住處同住情事，且上訴
    人與甲○○對於婚姻破綻均責任相當，已如前述，則甲○○抗辯
    本件婚姻破綻係可歸責於上訴人一方云云，洵無足採。又上
    訴人依民法第1052條第2項規定訴請裁判離婚為有理由，本
    院即無庸審酌上訴人依同條第1項第3款、第6款規定請求裁
    判離婚是否有理由，附此敘明。
(二)關於未成年子女權利義務之行使或負擔部分：
  ⒈按夫妻離婚者，對於未成年子女權利義務之行使或負擔，依
    協議由一方或雙方共同任之。未為協議或協議不成者，法院
    得依夫妻之一方、主管機關、社會福利機構或其他利害關係
    人之請求或依職權酌定之，民法第1055條第1項定有明文。
    次按「維護未成年子女最佳利益，為憲法保障未成年子女人
    格權及人性尊嚴之重要內涵，凡涉及未成年子女之事件，因
    未成年子女為承受裁判結果之主體，無論法院所進行之程序
    或裁判之結果，均應以未成年子女最佳利益為最優先之考量
    。又父母與未成年子女間之親權關係，同受憲法之保障，維
    持父母與未成年子女間之親權關係，原則上亦符合未成年子
    女最佳利益。法院酌定父母對於未成年子女權利義務之行使
    、負擔時，應依子女之最佳利益，審酌一切情狀，除參考社
    工人員之訪視報告等外，尤應注意子女之年齡、性別、人數
    、健康情形；子女之意願及人格發展之需要；父母之年齡、
    職業、品行、健康情形、經濟能力及生活狀況；父母保護教
    養子女之意願及態度；父母子女間或未成年子女與其他共同
    生活之人間之感情狀況；父母之一方是否有妨礙他方對未成
    年子女權利義務行使負擔之行為等情形（民法第1055條之1
    規定參照）。所謂「未成年子女之最佳利益」屬不確定之法
    律概念，並無明確、具體且固定不變之判斷標準，應由法院
    於具體個案中，先查明一切對未成年子女有影響之有利或不
    利之因素（例如從尊重子女意願原則、幼兒從母原則、繼續
    性原則、子女與父母同性別原則、手足不分離原則、父母適
    性比較衡量原則、主要照顧者原則、善意父母原則、家庭暴
    力行為人受不利推定原則等及其他因素，判斷何者對未成年
    子女有利，何者不利，以及該有利或不利之程度如何等），
    再綜合衡量各項有利或不利之因素及其影響程度，判斷未成
    年子女之最佳利益」（憲法法庭111年憲判字第8號判決意旨
    參照）。
  ⒉查原審依職權囑送新北市政府社會局對上訴人、甲○○及未成
    年子女進行訪視，其評估與建議略以：
　⑴親權能力評估：上訴人及甲○○皆健康狀況良好，亦有工 作能
    力與經濟收入；然目前因肺炎疫情影響上訴人暫無法 工作
    ，甲○○工作性質致使收入微薄而較難負擔兩名未成 年人所
    需；兩造皆有親友支持能提供照顧協助 。評估雙方 皆具基
    本親權能力。
　⑵親職時間評估：兩造皆表達能親自照顧兩名未成年人，且 具
    陪伴未成年人之意願。評估兩造之親職時間尚屬充足。
　⑶照護環境評估：上訴人之住家社區及居家環境適宜，能提 供
    兩名未成年人穩定且良好之照護環境。甲○○目前居住 於一
    般大樓套房内，兩名未成年人活動空間較為受限。
　⑷親權意願評估：上訴人考量可提供經濟及接送等照顧，故上
    訴人希望單獨行使兩名未成年人之親權。甲○○因身為兩 名
    未成年人之主要照顧者，希望維持由其照顧兩名未成年 人
    ，然對於親權部分則以不同意離婚而未具體回。評估兩雙方
    皆具高度照顧兩名未成年人之意願。
　⑸教育規劃評估：雙方能盡其所能培育兩名未成年人，支持 未
    成年人發展。評估雙方皆具相當教育規劃能力。
　⑹未成年人意願之综合評估：未成年人1目前為16歲，未成年人
    2目前為15歲，具表意能力。
　⑺親權之建議及理由：依據雙方之陳述，雙方皆具照顧兩名未
    成年人之意願，甲○○為兩造名未成年人之主要照顧者。因未
    成年人期待與兩造維持親子互動，建議引導父母進行具體教
    育計畫之會商，討論居住地點與會面計畫之安排，合作照顧
    未成年人，以使未成年人獲得雙方之關愛與資源，建請參考
    當事人當庭陳述與相關事證，依兒少最佳利益裁定之。有新
    北市政府社會局110年6月10日新北社兒字第1101110770號函
    附未成年人監護權訪視調查報告在卷可憑(見原審婚字卷第1
    77至187頁）。
　⒊審酌前揭未成年人監護權訪視調查報告，可認上訴人及甲○○
    均有親職能力、親職時間尚屬充足、均具有高度照顧丁○○等
    2人之意願，亦均據相當教育規劃能力等情，業如前述。而
    依基於憲法保障未成年子女之人格權與人性尊嚴，法院於處
    理有關未成年子女之事件，應基於該未成年子女之主體性，
    尊重該未成年子女之意願，使其於相關程序陳述意見，並據
    為審酌判斷該未成年子女最佳利益之極重要因素，此為上開
    憲法法庭判決意旨揭櫫明確。是經通知丁○○等2人於本院審
    理中到庭陳述渠等於離婚後欲與父母何方生活之意願後，渠
    等均表示在父母分居後係與母親同住，未曾考慮過在成年之
    前不跟母親同住，如父母經判決離婚，想要跟母親同住，且
    可以與父親自由往來，不需要母親陪同等語（見本院卷第23
    0至231頁），顯見丁○○等2人對於與母親同住乙事係有強烈
    意願。審酌上訴人與甲○○雙方感情已趨淡薄，除雙方均表明
    欲單獨行使親權（見本院卷第199頁）外，上訴人書狀內亦
    對甲○○未盡力照顧未成年子女之事多有指責（見本院卷第32
    0至322頁），顯已無法共同行使丁○○等2人之親權；併斟酌
    丁○○等2人與甲○○同屬女性，渠等分別為16歲、15歲，正值
    豆蔻年華，渠等將來成長、發育尚須母親之教導，與甲○○同
    住並由甲○○單獨行使親權，應可獲相當之照料，認同感亦較
    高。至上開訪視報告提及甲○○居住之系爭套房，使丁○○等2
    人活動空間較為受限乙節，亦經甲○○向本院陳述：其打算要
    回娘家住，娘家樓上還有一間正在裝潢中，等到裝潢完畢，
    其就搬過去。該樓上一層約40坪，有4個房間，其能夠使用
    其中兩間房，其可以使用4樓的廚房、客廳、衛浴等語在卷
    （見本院卷第220頁），丁○○等2人均稱可以隨同母親搬回娘
    家住（見本院卷第230頁），可見甲○○日後將改善其居住環
    境，尚不至於造成丁○○等2人之活動受限。是本院綜合斟酌
    兩造經濟狀況、居住環境、親職能力及未成年子女性別、年
    齡及人格發展需要，並依手足不分離原則、照顧繼續性原則
    、善意父母原則，認由甲○○單獨任親權行使人，負責丁○○等
    2人權利義務之行使及負擔，應符合丁○○等2人之最佳利益。
　⒋斟酌上訴人與甲○○分居以來，甲○○曾向丁○○等2人告知不可單
    獨與上訴人會面，且上訴人曾有欲交付物品給子女時，經聯
    絡甲○○未果致當日無法探視子女之情形，此經上訴人提出10
    8年8月28日、109年5月3日之LINE對話截圖為證（見本院卷
    第241、255頁），是以，本院雖酌定於上訴人與甲○○離婚後
    ，由甲○○單獨行使或負擔未成年子女之權利義務，惟父母子
    女係人倫至親，親情相連，會面交往乃基於親子關係所衍生
    之自然權利，可使未同住之一造仍能繼續與其子女接觸連繫
    ，維繫親情於不墜，為維護丁○○等2人日後人格之正常發展
    及滿足其等孺慕之情，彌補其未能同時享有完整父母親情關
    愛之缺憾，爰審酌兩造陳述及丁○○等2人之年齡、就學情形
    ，暨考量上訴人於社工前往訪視調查時，表示希望隔週攜兩
    名未成年人返回住家進行會面，尊重兩名未成年人之意願下
    ，平日及過年期間可以安排會面，暨訪視調查報告所稱因兩
    名未成年人對於與上訴人見面無負向情緒反應，兩名未成年
    人已為15歲以上之青少年，建議尊重未成年人之意願等語（
    見原審婚字卷第181、183頁），酌定上訴人在丁○○等2人成
    年之前，與丁○○等2人會面探視之時間及方式如附件所示，
    以利丁○○等2人與上訴人及其原生家庭互動往來，俾謀求丁○
    ○等2人之最大福祉，如甲○○確有阻礙會面交往而未盡友善父
    母之情，可能構成將來改定親權之事由。
(三)關於未成年子女扶養費酌定部分：
  ⒈按父母對於未成年子女，有保護及教養之權利義務。扶養之
    程度，應按受扶養權利者之需要，與負扶養義務者之經濟能
    力及身分定之；負扶養義務者有數人，而其親等同一時，應
    各依其經濟能力分擔義務，民法第1084條第2項、第1119條
    、第1115條第3項分別定有明文。又法院命給付扶養費，得
    審酌一切情況，定其給付之方法，不受聲請人聲明之拘束。
    前項給付，法院得依聲請或依職權，命為一次給付、分期給
    付或給付定期金，必要時並得命提出擔保。法院命給付定期
    金者，得酌定逾期不履行時，喪失期限利益之範圍或條件，
    並得酌定加給之金額。但其金額不得逾定期金每期金額之二
    分之一，此觀家事事件法第107條第2項準用第100條第1、2
    、4項規定即明。經查，上訴人自陳其以駕駛計程車為業，
    現因新冠肺炎疫情影響，工作收入不穩定，每月收入約2、3
    萬元不等(見本院卷第333頁)，甲○○則自陳從事臨時清潔工
    ，每月收入約數千元(見本院卷第156頁)，而依原審所調取2
    人收入及財產歸戶資料結果，甲○○並無財產或收入紀錄，上
    訴人則有2部汽車及利息收入2萬餘元（見原審婚字卷第161
    至171頁），可見雙方皆無不能負擔扶養費之情形，上訴人
    之收入高於甲○○，且兩名未成年子均係由甲○○照顧，所為心
    力、勞力之付出，尚非不能評價為扶養費之一部，是本院認
    對於未成年子女之教育、生活等扶養費用支出，應由上訴人
    及甲○○按3/4、1/4比例分擔較為適當。兩造之丁○○等2人現
    均於新北市○○區生活，大女兒丁○○就讀高中，小女兒乙○○於
    111年8月以後亦將就讀高中，渠等之生活及就學所需費用，
    參諸被上訴人所提109年度新北市每人最低生活費數額為每
    人每月1萬5500元（見原審家親聲卷第57頁），及於本院提
    出110年度新北市每人最低生活費為1萬5600元（見本院卷第
    307頁及111年度家暫卷第3號卷第57頁），依上訴人所負3/4
    比例計算之數額約為1萬1700元，併參酌被上訴人於原審聲
    請命上訴人按月給付丁○○等2人之每人每月扶養費為1萬850
    元乙情（見原審家親聲卷第16、121頁），本院認命上訴人
    應自本判決確定之日起，至未成年子女分別成年之日止，按
    月於每月5日前給付丁○○等2人扶養費每人各1萬850元，尚屬
    適當，應予准許；併宣告上開扶養費之分期給付如遲誤1期
    ，其後之5期視為亦已到期。又此部分認定需待上訴人與甲○
    ○判決離婚確定時，始生效力，則於本件判決確定前，關於
    丁○○等2人之扶養費及其金額、給付方式，則如後⒉所述，兩
    者時間應銜接而無中斷，併此指明。
  ⒉又丁○○等2人係上訴人與甲○○之婚生子女，故於丁○○等2人成
    年之前，上訴人及甲○○均有扶養丁○○等2人之義務，且應各
    依其經濟能力，分擔義務。承上(三)⒈所述，堪認丁○○等2人
    於原審聲請命上訴人應自109年9月1日起至其等分別成年之
    日止，按月於每月5日前給付扶養費每人各1萬850元，並附
    加加速條款之諭知等語（見原審家親聲卷第121頁），固屬
    有據；惟原判決第4項關於命上訴人自本件判決確定之日起
    ，至丁○○等2人分別成年之日止應按月給付丁○○等2人扶養費
    每人各1萬850元部分（含此部分加速條款之諭知），與上(
    三)⒈有關本院認定上訴人請求判決離婚有理由而依職權酌定
    之上訴人應自本件判決離婚確定之日起按月給付丁○○等2人
    扶養費各1萬850元之期間重疊，應以上（三）⒈內容取代，
    是原判決此部分亦應廢棄。
(四)關於甲○○請求上訴人返還代墊扶養費部分：
　⒈無法律上之原因而受利益，致他人受損害者，應返還其利益
    。民法第179條前段定有明文。父母對未成年子女所負之扶
    養義務，係本於父母子女之身分關係而當然發生，父母自應
    依經濟能力、身分及未成年子女之需要，分擔未成年子女所
    需之扶養費用，倘父母之一方已支付撫育未成年子女所需之
    全部扶養費者，自得就逾越其原應負擔之部分，依不當得利
    之法律關係，向他方請求返還。
　⒉甲○○於原審主張其代墊未成年子女扶養費，係以新北市每人1
    08、109年度最低生活費為標準，並應以甲○○1/5、上訴人4/
    5之比例負擔，但為上訴人所否認，並辯稱應由二人平均分
    擔（見本院卷第325至326頁）。本院既經斟酌上訴人、甲○○
    之工作收入、資力、經濟情況，認為其等就未成年子女扶養
    費之負擔比例為上訴人及甲○○按3/4、1/4比例分擔較為適當
    ，業如前述，則針對彼等分居期間內，丁○○等2人主要由甲○
    ○照顧及支出每日飲食等餐飲費用，上訴人則按月負擔系爭
    套房之租金及水電費，已實際支出上開分居期間內之未成年
    子女扶養費一部，是本院認為上訴人及甲○○於上開分居期間
    內亦應按上述3/4、1/4之比例負擔子女扶養費為當。茲依甲
    ○○請求上訴人給付代墊子女扶養費之期間為108年8月2日起
    至109年8月31日止，其中108年度新北市每人最低生活費為
    每月1萬4666元，故108年8月2日至同年12月31日止共計4月
    又30日，以上訴人分擔3/4比例計算，合計應分擔2名子女扶
    養費共10萬9285元；109年新北市最低生活費每月1萬5500元
    ，故109年1月1日至同年8月31日共8個月，上訴人應分擔2名
    子女扶養費共18萬6000元(計算式：15,500×3/4×2×8＝186,00
    0)，上訴人於上開期間內除支付水電費、營養午餐費、註冊
    費、健保費等費用共1萬9801元，及支出被上訴人於本院表
    示不爭執之費用4582元（見本院卷第332頁）外，暨上訴人
    就其主張已支付系爭套房自108年8月起至109年8月止之每月
    房租6000元及管理費150元，累計支出13個月共7萬9950元一
    事，亦提出存款人收執聯為憑（見本院卷第73至77頁），堪
    認屬實。故以上訴人應負擔之295,285（計算式：109,285+1
    86,000＝295,285），扣除上訴人前開所支出房租及管理費79
    ,950元、費用1萬9801元、4582元後，上訴人應返還甲○○墊
    付之數額為19萬952元(計算式：295,285－78,000－19,000－00
    00－0000＝190,952）。
　⒊從而，甲○○依不當得利之法律關係請求上訴人給付19萬952元
    ，及自聲請狀繕本送達上訴人翌日即109年9月18日起至清償
    日止，按週年利率5%計算之法定遲延利息部分，為有理由；
    其逾此部分之請求，則屬無據。　　
五、從而，上訴人依民法第1052條第2項、第1055條第1項規定，
    請求准其與甲○○離婚，及酌定丁○○等2人權利義務之行使及
    負擔，為有理由，應予准許。另審酌相關情事，認定上訴人
    應負擔丁○○等2人之扶養費用，即應自本件判決確定之日起
    ，於丁○○等2人分別成年之日止，按月於每月5日前給付丁○○
    等2人扶養費每人各1萬850元，如遲誤1期不履行，其後之5
    期視為亦已到期。甲○○請求上訴人給付不當得利19萬952元
    本息部分，及丁○○等2人聲請命上訴人應自109年9月1日起至
    本件判決確定之日前一日，於其等分別成年之日止，按月於
    每月5日前給付丁○○等2人扶養費每人各1萬850元，如遲誤1
    期不履行，其後之5期視為亦已到期部分，均屬有據，均應
    准許；甲○○、丁○○等2人逾此部分之聲請，各屬無據，不應
    准許。原審判決認上訴人之反請求離婚為無理由而駁回，並
    命上訴人自本件判決確定之日起，至丁○○等2人分別成年之
    日止，按月於每月5日前給付丁○○等2人扶養費每人各1萬850
    元（含此部分加速條款之諭知），及命上訴人給付甲○○不當
    得利超過19萬952元本息部分，均有未當，上訴意旨指摘原
    判決此部分不當，求予廢棄改判，為有理由，爰由本院廢棄
    改判如主文第2、3項所示。又酌定未成年子女權利義務之行
    使負擔及給付未成年子女扶養費，係家事事件法第3條第5項
    第8、12款所定家事非訟事件中之親子非訟事件，本院酌定
    丁○○等2人權利義務之行使負擔由甲○○單獨任之，並命上訴
    人分擔丁○○等2人之扶養費，乃法院依前述規定衡酌相關情
    事而依職權為裁判，不受當事人主張之拘束，自得酌定與上
    訴人聲明未盡相符之內容。另依職權酌定上訴人與丁○○等2
    人之會面交往方式如主文第4項所示。至原審就上訴人請求
    之不應准許部分，為上訴人敗訴之判決，核無不合，上訴意
    旨指摘原判決此部分不當，為無理由，應駁回此部分之上訴
    。其擴張之訴亦無理由，併予駁回。
六、本件事證已臻明確，兩造其餘之攻擊或防禦方法及所用之證
     據，經本院斟酌後，認為均不足以影響本判決之結果，爰
    不逐一論列，附此敘明。
七、據上論結，本件上訴為一部有理由，一部為無理由，擴張之
    訴為無理由，爰判決如主文。　
中　　華　　民　　國　　111 　年　　7 　　月　　26　　日
                  家事法庭
                      審判長法  官  李媛媛
                            法  官  賴秀蘭
                            法  官  胡芷瑜
正本係照原本作成。
如不服本判決，應於收受送達後20日內向本院提出上訴書狀，其
未表明上訴理由者，應於提出上訴後20日內向本院補提理由書狀
（均須按他造當事人之人數附繕本）上訴時應提出委任律師或具
有律師資格之人之委任狀；委任有律師資格者，另應附具律師資
格證書及釋明委任人與受任人有民事訴訟法第466條之1第1項但
書或第2項所定關係之釋明文書影本。如委任律師提起上訴者，
應一併繳納上訴審裁判費。
中　　華　　民　　國　　111 　年　　7 　　月　　26　　日

                            書記官  莊智凱
附件：
一、非會面式交往：
    上訴人於不妨害子女之學業及生活作息範圍內，得每週2次
    以電話、Line通訊軟體、網路視訊等方式與丁○○等2人聯絡
    交往；甲○○於丁○○等2人未擁有個人電話號碼與社交、通訊
    軟體帳號前，應提供其個人之電話號碼與通訊軟體帳號作為
    上訴人與丁○○等2人通訊連絡之管道。
二、會面交往（平日探視）：
  ㈠上訴人得於每月第2、4週之週六上午9時起至週日下午5時止
    ，與丁○○等2人會面、偕同出遊、並得同住，甲○○不得要求
    陪同在場。如上訴人無正當理由於探視日遲誤探視丁○○等2
    人逾30分鐘，除經甲○○同意外，視為放棄該次會面交往。
  ㈡接送方式：由上訴人至甲○○住家接送丁○○等2人，上訴人及甲
    ○○亦可自行約定。
三、節日探視：
  ㈠農曆春節期間（不適用平日探視時間）：上訴人得於偶數年
    （即民國112年起）除夕上午9時至年初二下午5時，及奇數
    年（即民國113年起）年初三上午9時至初五下午5時與丁○○
    等2人會面交往及共同生活。上開期間如與平日探視或寒假
    期間重疊，不另補足。
  ㈡丁○○等2人每年生日由上訴人及甲○○共同安排慶祝方式，若協
    議不成，則由上訴人及甲○○分別與丁○○等2人同住或會面交
    往期間分別慶祝。
四、兩造應注意事項：
  ㈠上訴人於會面交往期間，得為贈送禮物、交換相片、拍照等
    行為，甲○○不得以任何方式阻礙。
  ㈡雙方如因工作排班或其他因素，認前揭會面交往之期間有彈
    性調整之必要，得協議變更之。但不得任意更易探視日期與
    時間長度，或以其他方式刁難之；如有正當理由，應提早通
    知他方，並另約定時間補行會面探視。
  ㈢對於上開「平日探視」期間之調整、變更或取消，應提前3日
    通知對方。
  ㈣丁○○等2人之居住地址、聯絡方式、就讀學校如有變更或有重
    大事故發生時，甲○○應隨時通知上訴人。丁○○等2人就讀學
    校之班親會、親師座談、校慶表演或畢業典禮等重要活動時
    ，甲○○應告知上訴人，且不得阻撓上訴人參與活動。
  ㈤丁○○等2人如於會面交往中患病或遭遇事故，上訴人應為必要
    之醫療措施，並即通知甲○○，亦即在其會面交往實施中，上
    訴人仍須善盡保護教養之義務。
  ㈥以上會面交往方式至未成年子女丁○○等2人年滿18歲為止。
  ㈦上訴人自行負擔會面交往期間之費用。
  ㈧上訴人、甲○○及其父母、親屬均不得有危害丁○○等2人身心健
    康之行為，亦均不得對丁○○等2人灌輸反抗或仇視對造之觀
    念。
  ㈨會面交往如有妨害丁○○等2人之利益者，法院得依職權或依請
    求變更之。
  ㈩上訴人、甲○○若未本於同理心並確實遵照友善父母原則，彼
    此協力使丁○○等2人之身心發展合於其等最佳利益，於有確
    切事證情形下，法律上可能面臨改定親權或減少會面交往次
    數之不利後果，請特別注意。